臺灣高雄地方法院民事判決　九十二年度重訴字第六七九號
　　原　　　告　戊○
　　　　　　　　辛○
　　　　　　　　庚○○
　　　　　　　　己○○
　　　　　　　　子○○
　　　　　　　　丑○○
　　共　　　同
　　訴訟代理人　蔡建賢律師
　　被　　　告　丁○○
　　被　　　告　壬○○○
　　前　一　人
　　訴訟代理人　癸○○
　　被　　　告　乙○○○
　　　　　　　　寅○○
　　　　　　　　巳○○
　　　　　　　　辰○○
　　　　　　　　卯○○
　　　　　　　　甲○○
　　　　　　　　丙○○
當事人間請求移轉土地所有權事件，本院於民國九十三年三月十二日言詞辯論終結，
判決如下：
    主      文
原告之訴駁回。
訴訟費用由原告負擔。
    事實及理由
一、本件被告乙○○○、寅○○、巳○○、辰○○、卯○○、甲○○、丙○○經合法
    通知，未於言詞辯論期日到場，核無民事訴訟法第三百八十六條所列各款情形，
    爰依原告之聲請，由其一造辯論而為判決。
二、原告主張：原告戊○、辛○、己○○、子○○、丑○○及庚○○之父即訴外人黃
    良於民國七十九年二月十五日與被告九人共同集資新台幣（下同）六千五百三十
    一萬六千三百元，合夥購買高雄縣路竹鄉鄉六五０、六五０之二、六五０之
    三、六五一之二、六六一之一、六六一之二號之六筆農地（以下簡稱系爭土地）
    ，當時因受農業發展條例限制不能將上述農地登記予全體股東，遂協議由被告丁○○、壬○○○及乙○○○三人（下稱丁○○三人）為出名合夥人，其餘之合夥
    人則為隱名合夥人，而成立未定有期限之合夥關係，並將上述農地暫時以被告丁○○三人名義登記，待他日出售或得登記時再行處理。嗣訴外人黃良於九十二年
    九月二十九日死亡，其關於合夥之權利由原告庚○○單獨繼承，又因農業發展條
    例修正，農地所有權及應有部份已准登記於無自耕能力之人，是本件兩造合夥契
    約已無繼續暫時登記在被告丁○○三人名下之必要，從而原告六人乃依法聲明退
    夥及終止合夥登記契約，並請求被告九人返還原告出資，即按各原告出資之比例
    移轉系爭土地所有權應有部份予各原告，求為判決：被告應協同原告就如附表所
    示之土地應有部分，辦理移轉予原告各人。
三、被告丁○○、壬○○○則以：原、被告在七十九年間一起出資購買系爭土地，是
    想再轉賣賺錢的，當時並推由我們二位連同乙○○○一共三人，為系爭土地登記
    名義人，我們二位本也同意原告的請求，但是更怕其餘被告事後向我們二位追究
    責任，所以我們二位認為還是經全體同意下再移轉登記，或是在全體同意下，將
    系爭土地出售，並以賣得價金依出資比例進行分配，比較適當，原告僅請求移轉
    與自己出資相當之應有部分，徒生糾紛，沒有理由等語；另被告乙○○○未於言
    詞辯論期日到場，據其先前提出之書狀則以：七十九年時，原、被告間為投資之
    目的，購入系爭土地，並希望日後轉賣賺取差價利益，而成立合夥關係，又出於
    信賴吳志明三人之故，合夥人全體才又推舉丁○○三人為登記名義人，與農地法
    令限制本無直接關係。購入後，因土地價值降低，是以迄今未能順利將系爭土地
    以合夥人滿意之價格出售，但合夥人原投資之目的並不因而完成，或確定不能完
    成。今原告要求改依出資比例登記系爭土地，無異於部份合夥人單方面決定解散
    合夥關係，及原告所為退夥之聲明，均無理由等語資為抗辯；被告丁○○三人均
    求為判決：原告之訴駁回。至被告寅○○、巳○○、辰○○、卯○○、甲○○、
    丙○○則未於言詞辯論期日到場，亦未提出準備書狀作何聲明或陳述。
四、原告主張兩造於七十九年二月十五日成立契約關係，以共同集資之六千五百三十
    一萬六千三百元，購入系爭土地，並協議由被告丁○○三人暫為登記名義人，俟
    系爭土地漲價後，再轉賣以賺取差額利益（以下簡稱系爭契約關係）等情，業據
    提出與所述相符之共同承購土地協議書為證，被告丁○○三人對此亦不爭執，自
    堪信為真實。至被告寅○○、巳○○、辰○○、卯○○、甲○○、丙○○雖未到
    場或以書狀作何陳述，然兩造一起簽立之共同承購土地協議書既已將前揭各該事
    項載記明確，自應在契約當事人間作相一致之認定。再者，前揭兩造俱不爭執之
    共同承購土地協議書，對於系爭契約關係之存續期間，並無規定；至對於系爭土
    地之登記方面，則載記：「因承購數量不等經股東同意將該地所有權登記丁○○
    、壬○○○、乙○○○」等語，是以系爭契約關係為一不定期之繼續性契約，且
    兩造主要係為登記便利之考量，始將所購入之系爭土地推由被告丁○○三人為登
    記等情，亦堪信為真實。原告主張係單因當時之農地法令限制規定，遂協議由被
    告丁○○三人為登記名義人云云，尚難採取。
五、原告據前揭事實，主張兩造契約應為合夥關係。惟按合夥之目的事業已完成者，
    合夥解散；合夥未定有存續期間，各合夥人得聲明退夥；退夥人應以退夥時合夥
    財產之狀況與他合夥人進行結算；又合夥事務於退夥時尚未了結者，於了結後計
    算，並分配損益；民法第六百九十二條第三款、第六百八十六條第一項、第六百
    八十九條第一項、第三項分別定有明文。亦即，合夥因目的事業之完成而當然解
    散，且不定期合夥關係，各合夥人本得聲明退夥，但需俟合夥事務了結並進行結
    算後，始能分配損益。查系爭契約關係為一不定期之繼續性契約，且係為轉賣獲
    利之投資目的所締結，並因登記便利之考量，始推由被告丁○○三人為登記名義
    人等情，業如前述，今系爭土地既未為轉賣，或經法令禁止轉賣，自難謂兩造之
    締約目的已然達成，或合夥事務已然了結。是以，系爭契約關係仍於兩造間有效
    續存，而不當然解散；原告固得聲明退夥終止自己部分之契約關係，但在合夥事
    務了結、結算前，尚無從確認得取回之範圍。原告執農地登記限制之放寬為由，
    逕認系爭契約關係已當然解算或部分終止，並進而主張已得移轉系爭土地之應有
    部分，為無理由。
六、另原告復主張系爭契約關係應為隱名合夥，或主張類推適用隱名合夥之相關規定
    ，並進而終止與出名營業人即被告丁○○三人之契約關係，縱屬有據。然按隱名
    合夥終止時，出名營業人，應返還隱名合夥人之出資，民法第七百零九條前段固
    定有明文，惟所謂出名營業人所負之返還義務，在隱名合夥人以金錢為出資時，
    自以原出資之標的即金錢（若有損失要扣除）為限，而不及於金錢所變得、換得
    之物。是以，原告於終止隱名合夥後，所得向出名營業人之被告丁○○三人請求
    返還者，亦僅限於扣除損失後之出資金錢部分，而不及於出資金錢所換得系爭土
    地之應有部分，始屬的論。原告以系爭土地現值低落，直接請求返還金錢勢將蒙
    受過鉅損失；且實際市值之確認非經鑑價等程序，無以得知，又兩造或表示不服
    ，徒生程序浪費；及逕移轉登記應有部分，並不牴觸法令，且將使得系爭土地更
    易出售等故，主張被告應協同原告按各自出資之比例，移轉系爭土地所有權應有
    部份，俱核與法律規定有間，亦無理由。
七、綜上，系爭契約關係仍有效存在於兩造間，並不隨著農地登記限制之放寬，進謂
    因原締約目的已完成，而告當然解散或部分終止；其次，原告主張系爭契約關係
    為隱名合夥，並進而終止自己部分與出名營業人即被告丁○○三人之系爭契約關
    係，縱屬有據，惟原告亦僅得請求返還原出資之金錢，而不及於出租金錢變得、
    換得之物。原告逕請求系爭土地所有權應有部份之移轉，為無理由，應予駁回。
八、據上論結，原告之訴為無理由，依民事訴訟法第三百八十五條第一項前段、第七
    十八條、第八十五條第一項，判決如主文。
中　　　華　　　民　　　國　　九十三　　年　　　三　　　月　　二十六　　日
                                  民事鳳山庭
~B審判長法  官　王伯文
~B      法  官　蔡廣昇
~B      法  官　莊珮吟
正本係照原本作成。
如不服本判決，應於送達後廿日內，向本院提出上訴狀並表明上訴理由，如於本判決
宣示後送達前提起上訴者，應於判決送達後十日內補提上訴理由書（須附繕本）。
中　　　華　　　民　　　國　　九十三　　年　　　三　　　月　　二十六　　日
~B法院書記官　王世雄
